臺灣高等法院臺南分院刑事判決
109年度上訴字第731號
上  訴  人  
即  被  告  林煌翔



上列上訴人因毒品危害防制條例案件，不服臺灣臺南地方法院10
9年度訴字第374號中華民國109年5月11日第一審判決（起訴案號
：臺灣臺南地方檢察署109年度撤緩毒偵字第84號），提起上訴
，本院判決如下：
    主  文
原判決撤銷。
本件公訴不受理。
    理  由
一、公訴意旨略以：林煌翔於民國（下同）107年7月29日上午10
    時許，在臺南市關廟區大潭埤公園涼亭內，以針筒注射方式
    ，施用第一級毒品海洛因1次，因認被告涉犯毒品危害防制
    條例第10條第1項之施用第一級毒品罪嫌。
二、最高法院刑事大法庭109 年11月18日109 年度台上大字第38
    26號裁定及最高法院109 年度台上字第3826號刑事判決意旨
    略以：
  ㈠刑事訴訟法第303條第1款規定，案件有起訴之程序違背規定
    之情形者，應諭知不受理之判決。此所稱之起訴之程序違背
    規定，係指檢察官提起公訴之訴訟行為於程序上有違法律之
    規定而言。而提起公訴之訴訟行為是否於程序上有違法律規
    定，原則上，固是以起訴時所存在之事項及法律規定為判斷
    ，惟檢察官起訴後始發生之情事變更事由，致法院不能為實
    體審理及判決亦屬「起訴之程序違背規定」。
  ㈡109 年1 月15日修正公布、同年7 月15日施行之毒品危害防
    制條例第20條第3 項規定，犯第10條之罪於觀察、勒戒或強
    制戒治執行完畢釋放後，3 年後再犯第10條之罪者，適用本
    條前2 項之規定。上開所謂「3 年後再犯」，只要本次再犯
    （不論修正施行前、後）距最近1 次觀察、勒戒或強制戒治
    執行完畢釋放，已逾3 年者，即該當之，不因其間有無犯第
    10條之罪經起訴、判刑或執行而受影響。
  ㈢本於權力分立原則，法院對檢察官職權行使，應予以尊重，
    雖非謂不得為適度之司法審查，惟對於施用毒品者本次所犯
    如距最近1次觀察、勒戒或強制戒治執行完畢釋放後，已逾3
    年者，檢察官既得本於立法者所賦與之職權裁量是否聲請法
    院裁定觀察、勒戒或為命附條件（現行法僅能附命完成戒癮
    治療）緩起訴處分之多元化處遇，即聲請法院裁定機構內之
    觀察、勒戒並非檢察官所得採取之唯一途徑，法院自不能僭
    越檢察官之職權，逕對施用毒品者裁定應予觀察、勒戒或強
    制戒治。法院當不能「為求程序之經濟」便宜行事，而應嚴
    守程序上之正義，尊重檢察官之裁量權，並保障施用毒品者
    能獲得妥適並完善治療或其他有利戒毒途徑處遇之機會。
三、經查：　　
  ㈠檢察官起訴被告之本案犯行，業據被告供承不諱，且被告的
    尿液經檢驗有第一級毒品海洛因代謝物可待因與嗎啡陽性反
    應，有勘察採證同意書、尿液編號與姓名對照表（尿液編號
    ：107K237 ）、台灣檢驗科技中心股份有限公司濫用藥物高
    雄實驗室出具之濫用藥物檢驗報告表在卷可稽，被告自白核
    與事實相符，被告施用第一級毒品犯行堪先認定。
　㈡其次，被告林煌翔前因施用毒品案件，於94年間經臺灣臺南
    地方法院以94年度毒聲第938號裁定觀察、勒戒，後因認有
    繼續施用傾向，經臺灣臺南地方法院以95年度毒聲字第36號
    裁定另入戒治處所施以強制戒治，於96年2月7日戒治期滿出
    所，並經檢察官以96年度戒毒偵字第15號為不起訴處分確定
    ，之後，又先後因施用毒品案件，經臺灣臺南地方檢察署檢
    察官分別於96年間以96年度毒偵字第3309號、107年間以107
    年度毒偵字第2631號為附命完成戒癮治療之緩起訴處分（下
    稱附命緩起訴處分），但均因被告未完成戒癮治療處分，分
    別經檢察官以98年度撤緩字第209號、109年度撤緩字第19號
    撤銷緩起訴處分，並另行起訴，其中檢察官109年撤銷緩起
    訴處分另行起訴者，即為本案（109年度撤緩毒偵字第84號
    ）等情，有矯正簡表、臺灣高等法院被告前案紀錄表、98年
    度撤緩字第209號與109年度撤緩字第19號撤銷緩起訴處分書
    在卷可查。
　㈢被告前雖曾因施用毒品案件，經檢察官為上述96年度毒偵字
    第3309號、107年度毒偵字第2631號附命完成戒癮治療之緩
    起訴處分（下稱附命緩起訴處分），但被告均因未履行該戒
    癮治療命令，經檢察官分別以98年度撤緩字第209號、109年
    度撤緩字第19號撤銷緩起訴處分，並分別就各該次施用毒品
    犯行提起公訴，其中於109年撤銷緩起訴後，提起公訴者，
    即為本案（109年度撤緩毒偵字第84號）。過往最高法院雖
    有認為檢察官為附命緩起訴處分者，事實上即等同於觀察、
    勒戒處遇的見解。然依最高法院大法庭109年度台上大字第3
    536號裁定所揭示徵詢多數刑事庭所採之見解，其認：
　⒈修正後毒品條例第20條第3項、第23條第2項均以「『觀察、勒
    戒或強制戒治執行完畢』釋放後」，據以計算該「3 年後」
    、「3年內」期間。是欲適用上揭2項規定，自以觀察、勒戒
    等處遇「執行完畢」並釋放為其前提。苟觀察、勒戒等處遇
    尚未執行完畢，自無從起算該「3年」期間，即無該2項規定
    之適用。本件被告經「附命緩起訴」之該次施用毒品犯行，
    前無施用毒品紀錄，致其未曾受觀察、勒戒等處遇。本案又
    係在「附命緩起訴」經撤銷確定後再犯，與修正後毒品條例
    第23條第2 項、修正前同條例第24條第2 項之要件均不相符
    ，自無從適用上述2項規定追訴處罰甚明。
　⒉97年4月30日修正公布之毒品條例第24條第1項（109年1月15
    日公布之新法亦同），已改採觀察、勒戒等處遇與「附命緩
    起訴」並行之雙軌模式，後者並擴及毒品條例第23條第2 項
    （3 年內再犯）情形，可見立法者有意在「附命緩起訴」程
    序，對施用第一級、第二級毒品者，採取更為寬容之態度。
    上述二程序其執行方式有別，其間仍有差異。前者依毒品條
    例第20條第1項、第2項之規定，視其執行成效，由觀察、勒
    戒，進而強制戒治，循序為之。後者依修正前毒品條例第24
    條第1 項，檢察官得為「附命緩起訴」。而依「毒品戒癮治
    療實施辦法及完成治療認定標準」第3條、第7條、第11條規
    定，「戒癮治療」包括「藥物治療、心理治療、社會復健治
    療」、「戒癮治療之期程以連續1年為限」、檢察官為上開
    緩起訴處分得指定被告應遵行事項等。被告同意參加「附命
    緩起訴」，即應完成「戒癮治療」、檢察官指定之應遵行事
    項至緩起訴期間屆滿乃止。前者與後者對照以觀，「附命緩
    起訴」雖得佐以採尿、對相關規定遵守等方式之約制，使被
    告確實完成「戒癮治療」，但「戒癮治療」始為「附命緩起
    訴」之核心治療方式，並得取代觀察、勒戒等處遇，期能完
    全戒除被告之毒癮。依上揭說明，被告在「戒癮治療」完成
    前，仍難謂得與觀察、勒戒等處遇「已執行完畢」等同視之
    。本件「附命緩起訴」因已撤銷，被告之「戒癮治療」並未
    完成，自與觀察、勒戒等處遇執行完畢有別。
  ⒊觀之修正後毒品條例第20條第3項、第23條第2項立法體例，
    依其文義僅限於觀察、勒戒等處遇執行完畢釋放後，3 年內
    再犯第10條之罪者，始應依法追訴或裁定交付審理。本次修
    法在放寬觀察、勒戒等處遇之適用時機，如係初犯，本應依
    同條例第20條第1項規定予以觀察、勒戒，縱曾於3年內再犯
    經追訴處罰，究與經觀察、勒戒等處遇之完整療程不同，倘
    本次施用毒品已超過3 年，仍應再予觀察、勒戒，此為最高
    法院最近所採見解，亦即修正後毒品條例就施用毒品之犯行
    ，係以被告是否曾經接受觀察、勒戒等處遇，而非以其是否
    曾因施用毒品經追訴處罰，為其追訴條件，縱被告前案係經
    追訴處罰，而後案於緩起訴處分確定3 年內，再犯施用毒品
    罪，其前既未曾受觀察、勒戒處分，基於平等原則，仍應為
    相同處理。
  ⒋依修正後毒品條例第24條第1 項規定，檢察官可依刑事訴訟
    法第253條之2第1項第4款至第6款或第8款規定，為各項附條
    件之緩起訴處分，不限於修正前同條項所定「附命戒癮治療
    」之緩起訴處分，以使毒品施用者獲得有利於戒除毒品之適
    當處遇；修正後同條第2 項亦規定：「前項緩起訴處分，經
    撤銷者，檢察官應繼續偵查或起訴。」其立法理由並說明：
    「緩起訴處分是利用機構外之處遇，協助施用毒品者戒除毒
    癮，為達成戒除毒癮之目的，於撤銷緩起訴處分後，宜由檢
    察官依法繼續偵查或起訴，亦即仍有現行條文第20條觀察、
    勒戒及強制戒治制度之適用，俾利以機構內之處遇方式協助
    其戒除毒癮，亦得為不同條件或期限之緩起訴處分」等語。
    因此前案於撤銷緩起訴處分後，仍有同條例第20條所定觀察
    、勒戒等處遇制度之適用，新法所定之附條件緩起訴處分與
    觀察、勒戒等處遇，已無法相提並論，無從視為事實上已接
    受等同於「觀察、勒戒」之處遇，最高法院過往認為附命緩
    起訴處分事實上已接受觀察、勒戒處遇的見解，其論理已失
    其所據，雖該條文行政院尚未定施行日期，但為利法律銜接
    ，亦宜先予因應，而為相同之解釋。
　㈣綜上，被告前雖於96年及107年間雖曾因施用毒品案件，經檢
    察官為附命完成戒癮治療之緩起訴處分，但該二次緩起訴處
    分，均因被告未完成戒癮治療而遭撤銷，基於上開理由，該
    緩起訴處分已無法再等同視為已經接受觀察、勒戒處遇。因
    此，本件被告最近一次受強制戒治執行完畢釋放之時間即96
    年2月7日，業已逾3年，期間雖有因施用毒品經法院判處罪
    刑及檢察官為附命緩起訴，但該等附命緩起訴處分，均因未
    完成戒癮治療而無從認等同完成觀察、勒戒。
四、查被告因施用第一級毒品，經檢察官起訴，原審予以論罪科
    刑，固非無見。惟如前所述，本案被告施用毒品時間為107 
    年7月29 日，而其最近一次受強制戒治執行完畢釋放之時間
    即96年2月7日，相隔已逾3年，之後雖有施用毒品案件經法
    院判處罪刑確定，及經檢察官附命緩起訴之紀錄，但因被告
    均未完成戒癮治療，以致無法等同完成觀察、勒戒視之，故
    本件被告施用毒品犯行，距其最近1次強制戒治執行完畢釋
    放之96年2月7日，已逾3年，依前開說明，仍應依修正後之
    毒品條例第20條第3項、現行第24條等規定，由檢察官基於
    一次性之整體規劃而重啟處遇程序，視被告個案情形，是否
    適合「觀察、勒戒或強制戒治」或給予「附命完成戒癮治療
    緩起訴處分」之機會。檢察官逕予提起公訴，法院無從替代
    檢察官為上開合義務性之裁量處遇，應認本件起訴程序違背
    規定，且無從補正。被告上訴以其係因行動不便，家人上班
    無法長期接送，及因身體病痛，以致無法順利完成戒癮治療
    ，緩起訴因而遭撤銷，請求法院重新審酌，從輕量刑，經核
    被告既未完成戒癮治療，其緩起訴遭撤銷，並無違法之處，
    被告上訴並無理由。惟被告上訴雖無理由，然原審未及審酌
    前情，諭知被告有罪之實體判決，確有未合，自應由本院將
    原判決撤銷，諭知公訴不受理判決，並不經言詞辯論為之。
據上論結，應依刑事訴訟法第369條第1項前段、第364條、第303
條第1款、第307條，判決如主文。　　
中　　華　　民　　國　　109 　年　　12　　月　　31　　日
                  刑事第六庭    審判長法　官  張瑛宗
                                      法　官  李秋瑩
                                      法　官  林坤志
以上正本證明與原本無異。
如不服本判決應於收受送達後20日內向本院提出上訴書狀，其未
敘述上訴理由者，並得於提起上訴後20日內向本院補提理由書（
均須按他造當事人之人數附繕本）「切勿逕送上級法院」。
　　　　　　　　　　　　　　　　　　　書記官  凌昇裕
中　　華　　民　　國　　109 　年　　12　　月　　31　　日